【裁判字號】    95,易,704
【裁判日期】    950720
【裁判案由】    妨害名譽
【裁判全文】
臺灣臺北地方法院刑事判決               95年度易字第704號
公  訴  人  臺灣臺北地方法院檢察署檢察官
被      告  丁○○
            甲○○
上列被告因妨害名譽案件，經檢察官提起公訴（94年度偵字第23
753號），本院判決如下：
    主  文
丁○○公然侮辱人，處拘役參拾日，如易科罰金，以銀元參佰元
即新台幣玖佰元折算壹日。
甲○○連續公然侮辱人，處拘役柒拾日，如易科罰金，以銀元參
佰元即新台幣玖佰元折算壹日。
    事  實
一、丁○○、甲○○係母女，與乙○○、丙○○夫妻原為鄰居，
    分住於台北市○○區○○路182號5樓及同址180號5樓，平時
    即因細故感情不睦；詎丁○○、甲○○竟分別基於公然侮辱
    之犯意及概括犯意，而有如下述之犯行：
    (一)民國93年12月27日某時，適乙○○與丙○○自其上開住所
      樓下大門外出之際，巧遇自外歸來之丁○○，丁○○竟在
      不特定多數人得以共見共聞之情況下，公然以「瘋女人！
      妳死不會有人哭！妳會死在路邊．．．罵妳這個瘋女人」
      等言詞辱罵丙○○。
    (二)93年10月25日某時，適丙○○自其住所外出之際，甲○○
      竟在不特定多數人得以共見共聞之情況下，自其上開住所
      窗戶旁，對外朝向行走在台北市○○區○○路上之丙○○
      ，公然以「不要臉！滾回去！滾回去！滾回去巴西！滾回
      去巴西！滾回去！」等言詞辱罵丙○○。
    (三)94年1 月23日某時，丙○○在其住所開門讓乙○○進入之
      際，甲○○竟在同棟公寓其他住戶等特定多數人得以共見
      共聞之情況下，開啟其住所大門，對外公然以「你已經豬
      狗不如了啦！你又不是人！你穿裙子的啦！．．．他是穿
      裙子的啦！他是穿裙子的啦！」等言詞辱罵乙○○。
    (四)94年2月7日21時40分許，乙○○、丙○○夫妻與鄰居拎著
      垃圾在前開住處樓下等垃圾車時，甲○○亦在附近，丙○○感覺很害怕，拉著乙○○，適乙○○、丙○○在倒完垃
      圾，並牽手準備走回住所之際，甲○○竟緊跟在其2 人後
      面，在不特定多數人得以共見共聞之情況下，指著乙○○
      、丙○○2人，公然以「Free  Movie！賤女人！在表演！
      有人在表演春宮電影！」等言詞辱罵乙○○及丙○○。
二、案經乙○○、丙○○告訴，由台北市政府警察局萬華分局報
    告台灣台北地方法院檢察署檢察官偵查起訴。
    理  由
一、訊據被告丁○○固坦承確曾說過「瘋女人」等語，被告甲○○亦曾說過「不要臉！滾回去！滾回去！滾回去巴西！滾回
    去巴西！滾回去！」、「你已經豬狗不如了啦！你又不是人
    ！你穿裙子的啦！．．．他是穿裙子的啦！他是穿裙子的啦
    ！」、「Free Movie！賤女人！在表演！有人在表演春宮電
    影！」等語，惟矢口否認有前開犯行，其等辯稱意旨略以：
    (一)被告丁○○部分：
      1.我講這句話是在94年1 月21日以後，告訴人丙○○碰到
        我，我說妳怎麼打我這麼嚴重，她罵我瘋女人，我就罵
        她瘋女人，時間不是告訴人丙○○所指訴之93年12月27
        日。告訴人丙○○所指訴之時間，我與告訴人乙○○在
        里長處談和解，我完全沒有罵她。
      2.93年12月27日，被告丁○○自外歸來，進入台北市○○
        路182 號大門，該大門並非不特定人都可進入，非屬不
        特定多數人共見共聞之情況，且被告丁○○並無指明道
        姓辱罵告訴人丙○○瘋女人，無公然侮辱可言。
    (二)被告甲○○部分：
      1.有關於93年12月25日在台北市○○路182 號5 樓對外辱
        罵告訴人丙○○不要臉滾回去云云，該西藏路182 號5
        樓非不特定多數人共見共聞之狀況，且被告甲○○並無
        公然侮辱告訴人丙○○之犯意，不符合公然侮辱之要件
        。
      2.有關94年1 月23日被告甲○○在住所大門對外公然以「
        你已經豬狗不如了」、「你穿裙子的」辱罵告訴人乙○○云云，被告甲○○並未對告訴人乙○○辱罵，且在住
        所大門內非屬不特定多數人共見共聞之公然，不符公然
        侮辱要件。
      3.有關94年2 月7 日被告甲○○公然以「Free Movie」、
        「賤女人」等語辱罵告訴人乙○○、丙○○云云，查被
        告甲○○未指名道姓辱罵告訴人2 人，無公然侮辱罪可
        言。
      4.告訴人甲○○指訴之93年12月25日日期不對，而94年1
        月23日之事，乃係我發洩怒氣的，我並沒有指名，告訴
        人丙○○要對號入座，我也沒有辦法。
二、證據能力爭議之認定：
    (一)告訴人丙○○、乙○○於警詢及檢察官事務官詢問時所為
      對陳述，經核乃係被告以外之人於審判外之陳述，依刑事
      訴訟法第159 條第1 項之規定，不得作為證據，而無證據
      能力。
    (二)被告甲○○、丙○○雖辯稱公訴人所提出之錄音帶6 捲係
      告訴人丙○○、乙○○所盜錄，不具證據能力云云，惟按
      刑事訴訟法上「證據排除原則」，係指將具有證據價值，
      或真實之證據因取得程序之違法，而予以排除之法則。而
      私人之錄音、錄影之行為所取得之證據，應受刑法第315
      條之1 與通訊保障及監察法之規範，私人違反此規範所取
      得之證據，固應予排除。惟依通訊保障及監察法第29 條
      第3 款之規定，通訊之一方非出於不法目的之錄音，所取
      得之證據，即無證據排除原則之適用（最高法院92年度台
      上字第2677號判決意旨參照）。次按，刑法第315 條之1
      第2 款固規定「無故以錄音、照相、錄影或電磁紀錄竊錄
      他人非公開之活動、言論或談話者處3 年以下有期徒刑、
      拘役或3 萬元以下罰金」，惟該條犯罪之成立，必須行為
      人「無故」竊錄等，始得成立。而通訊保障及監察法第24
      條第1 項固規定：違法監察他人通訊者，處5 年以下有期
      徒刑，惟同法第29條另規定：監察他人之通訊，而監察者
      為通訊之一方或已得通訊之一方事先同意，而非出於不法
      目的者，不罰。是監察者如為當事人之一方，而非出於不
      法目的者，自亦不構成該罪。再者，有關言論或談話之保
      護，通訊保障及監察法為刑法第315 條之1 之特別規定，
      因此在通訊及監察法認為係合法之監察行為，即非刑法之
      「無故」為之，自不受處罰。亦即行為人若符合通訊保障
      及監察法第29條之規定，而對他人之言論或談話為錄音行
      為，在刑法即不能認為係無故竊錄的行為。故就本件而言
      ，告訴人謝淑美、乙○○為對被當2 人公然侮辱行為提出
      告訴，而基於搜集證據之被告，錄製被告2 人談話之聲音
      ，在適用刑法第315 條之1 時，需判斷告訴人謝淑美、丁○○之行為是否「無故」，但適用通訊保障及監察法時，
      因告訴人丙○○、乙○○為通訊一方，而其等所為之錄音
      是要當作提出訴訟之佐證，並非出於不法目的，依該法第
      29 條 規定，告訴人丙○○、乙○○之竊錄行為自為不罰
      ，蓋因通訊保障及監察法為刑法的特別規定，告訴人丙○○、乙○○之行為既為通訊保障及監察法所不罰之行為，
      即非刑法第315 條之1 之無故行為，自難遽將該份證據予
      以排除。是前開錄音帶乃有證據能力，被告2 人前開所辯
      ，容有誤會。
三、本院查：
    (一)前開事實，已據告訴人丙○○、乙○○於本院審理時具結
      證稱明確（見本院95年7 月6 日審判筆錄），復有告訴人
      丙○○、乙○○所提出之錄音帶6 捲在卷可稽，而依前開
      錄音帶所錄製之內容，被告丁○○確有說：「瘋女人！妳
      死不會有人哭！妳會死在路邊．．．罵妳這個瘋女人」等
      語，被告甲○○確有分別說：「不要臉！滾回去！滾回去
      ！滾回去巴西！滾回去巴西！滾回去！」、「你已經豬狗
      不如了啦！你又不是人！你穿裙子的啦！．．．他是穿裙
      子的啦！他是穿裙子的啦！」、「Free Movie！賤女人！
      在表演！有人在表演春宮電影！」等語，除為被告2 人所
      自承外，復有檢察事務官之勘驗筆錄在卷可稽（見偵卷第
      90頁）。
    (二)按所謂侮辱乃對他人為輕蔑表示之行為，易言之，乃對他
      人為有害於感情名譽之輕蔑表示，足使他人在精神上、心
      理上有感受到難堪或不快之虞者，亦即侮辱行為本身須具
      有侵害他人感情名譽之一般危險，始足當之。次按，所謂
      公然，乃不特定人或多數人直接行以共見共聞之狀態，至
      於現場實際上有多少人聞見，均非所問。查：
      1.參之告訴人丙○○、乙○○於本院審理時所證，被告丁○○乃於93年12月27日某時自外歸來，意欲進入前開住
        所之樓下大門時，巧遇告訴人乙○○、丙○○自其上開
        住所樓下大門外出，被告丁○○乃自該大門處，沿路跟
        著告訴人丙○○，邊走邊對著告訴人丙○○說：「瘋女
        人！妳死不會有人哭！妳會死在路邊．．．罵妳這個瘋
        女人」等語，而告訴人丙○○當時，因有路人，乃低著
        頭，覺得很害羞，顯見被告丁○○前開言詞，不僅對告
        訴人丙○○之名譽表示輕蔑，更足使告訴人丙○○感受
        到難堪。次查，依被告丁○○侮辱告訴人丙○○之地點
        ，乃係在前開住所之樓下大門處，核該地點，不論實際
        上有多少人聽聞，性質上，乃係在不特定人直接得以共
        見共聞之處所，是以，被告丁○○所為，顯已該當於刑
        法第309 條第1 項公然侮辱罪之構成要件，被告丁○○
        前開所辯，不足採信。
      2.依告訴人丙○○於本院審理時之證稱，被告甲○○乃於
        93年10月25日某時，適告訴人丙○○自其住所外出之際
        ，被告甲○○即自其上開住所窗戶旁，對外朝向行走在
        西藏路上喊說「不要臉！滾回去！滾回去！滾回去巴西
        ！滾回去巴西！滾回去！」等語，而告訴人丙○○原即
        僑居巴西，業據告訴人丙○○證稱明確，則被告甲○○
        前開言詞，確係對著告訴人丙○○叫喊無訛。次查，被
        告甲○○前開喊叫之內容，衡諸一般社會通念，已足使
        告訴人丙○○在精神上、心理上感受到難堪及不愉快，
        且被告甲○○乃係對著站在西藏路上之告訴人丙○○喊
        叫，核其所為，不論實際上有多少路人聽聞，性質上，
        乃係在不特定人直接得以共見共聞之處所，職是，被告
        甲○○此部分所為，顯已該當於前開公然侮辱罪之構成
        要件，其前開所辯，顯不足採。
      3.依告訴人丙○○、乙○○於本院審理時之證稱，94年1
        月23日某時，告訴人丙○○在其住所開門要讓告訴人乙○○進入之際，被告甲○○開啟其己之住所大門，對著
        告訴人乙○○說：「你已經豬狗不如了啦！你又不是人
        ！你穿裙子的啦！．．．他是穿裙子的啦！他是穿裙子
        的啦！」等言詞，參之被告甲○○對告訴人乙○○所言
        之前開內容，衡諸一般社會常情，已對告訴人乙○○之
        名譽為輕蔑之表示，而使其精神上感受到難堪；次查，
        被告甲○○對著告訴人乙○○講前開言詞時，雖係在前
        開住所之樓梯間，毋論使用其他同一樓梯之鄰居住戶是
        否實際上已聽聞，然而，該樓梯間既尚有其他住戶即特
        定之多數人使用而得以共見共聞，解釋上，其行為情狀
        即屬於公然。基上，被告甲○○此部分所為，已該當前
        開公然侮辱之構成要件，其前開所辯，不足採憑。
      4.依告訴人丙○○、乙○○於本院審理時之證述，被告甲○○於94年2 月7 日21時40分許，當告訴人丙○○、乙○○與鄰居拎著垃圾在前開住處樓下等垃圾車時，被告
        甲○○亦在附近，當告訴人乙○○、丙○○倒完垃圾，
        牽手準備走回住所之際，被告甲○○竟緊跟在其2 人後
        面，對著其2 人宣稱：「Free  Movie ！賤女人！在表
        演！有人在表演春宮電影！」等言詞，核被告甲○○前
        開言詞，已明顯對告訴人丙○○、乙○○之名譽有所蔑
        視與不敬，且被告甲○○乃係在西藏路上對著告訴人丙○○、乙○○為之，不論實際上有多少路人聽聞，性質
        上，乃係在不特定人直接得以共見共聞之處所，因此，
        被告甲○○此部分所為，已該當於前開公然侮辱罪之構
        成要件，其前開所辯，不足採取。
    (三)綜上所述，本件事證明確，被告丁○○、甲○○前開公然
      侮辱犯行，至堪認定，其等2人前開所辯，均不足採信。
四、論罪科刑之理由：
    (一)核被告丁○○、甲○○所為，均係犯刑法第309 條第1 項
      之公然侮辱罪。
    (二)刑法於94年2 月2 日修正公布，並於95年7 月1 日施行（
      下稱新法；修正前刑法，則均簡稱舊法），而有關新舊法
      之比較，應就罪刑有關之共犯、連續犯、累犯加重等暨其
      他法定加減原因（如身分加減）與加減例等一切情形，綜
      其全部罪刑之結果而為比較（最高法院95年第8 次刑事庭
      會議決議參照）。經查：
      1.被告甲○○之行為，先後3 公然侮辱犯行，時間緊密，
        犯罪構成要件相同，顯係基於概括犯意而為，如依舊法
        第56條之規定，為連續犯，應以一罪論，並加重其刑，
        又被告甲○○一行為，侵害告訴人丙○○、乙○○之個
        人法益，為想像競合犯，依舊法第55條之規定，從一罪
        處斷，被告甲○○前開連續犯行最高可量處拘役59日，
        惟可加重至4 個月（即120 日，舊法第33條第4 款參照
        ），而依新法之規定，已刪除連續犯之規定，不能再論
        以一罪，應數罪併罰，參之新法第33條第4 款之規定，
        每罪最高可量處拘役59日，以3 罪計算，最高可量處拘
        役177 日，是以，依新法第2 條第1 項之規定，新舊法
        比較後，當以舊法對於被告甲○○較為有利。
      2.被告2 人於行為時之刑法第41條第1 項前段規定：「犯
        最重本刑為5 年以下有期徒刑以下之刑之罪，而受6 個
        月以下有期徒刑或拘役之宣告，因身體、教育、職業、
        家庭之關係或其他正當事由，執行顯有困難者，得以1
        元以上3 元以下折算1 日，易科罰金。」，又被告於行
        為時之易科罰金折算標準，依修正前罰金罰鍰提高標準
        條例第2 條前段（現已刪除）規定，就其原定數額提高
        為100 倍折算1 日，則被告行為時之易科罰金折算標準
        ，應以銀元300 元折算1 日，經折算為新台幣後，應以
        新台幣900 折算為1 日。惟95年7 月1 日修正公布施行
        之現行刑法第41條第1 項前段則規定：「犯最重本刑為
        5 年以下有期徒刑以下之刑之罪，而受6 個月以下有期
        徒刑或拘役之宣告者，得以新臺幣1 千元、2 千元或3
        千元折算1 日，易科罰金。」比較修正前後之易科罰金
        折算標準，以修正前之規定，較有利於被告2人。
      3.基上，揆諸前開決議，綜合被告甲○○全部罪刑之結果
        而為比較及刑法第2 條第1 項之規定，被告甲○○應適
        用舊法，依舊法第56條論以連續犯，並加重其刑，並依
        舊法第55條之規定，論以想像競合犯，從一罪處斷。另
        就被告2 人之量刑，依舊法第41條第1 項前段規定，諭
        知易科罰金之折算標準。
    (三)94年2 月2 日修正公布，並於95年7 月1 日施行之刑法第
      57條乃為法院就刑之裁量審認標準見解之明文化，非屬法
      律之變更（前開最高法院決議參照），自無毋庸比較新舊
      法。本院審酌被告2 人僅因細故而與告訴人丙○○、乙○○發生糾紛，心生怨懟，而公然對告訴人丙○○、乙○○
      為前開不堪入耳、令人羞恥之侮辱等犯罪手段、目的、動
      機、違反法定義務之程度、犯罪所生之危害、被告2 人犯
      罪後仍然飾詞卸責，毫無悔意等一切情狀，分別量處如主
      文所示之刑，以儆效尤。
據上論斷，應依刑事訴訟法第299 條第1 項前段、刑法第2 條第
1 項，修正前刑法第56條、刑法第309 條第1 項，修正前刑法第
55條、第41條第1 項前段，罰金罰鍰提高標準條例第1 條前段、
修正前罰金罰鍰提高標準條例第2 條，現行法規所定貨幣單位折
算新台條例第2 條判決如主文。
本案經檢察官黃于真到庭執行職務
中    華    民    國    95    年    7     月    20    日
                  刑事第七庭  審判長法  官  梁耀鑌
                                    法  官  余明賢
                                    法  官  蔡守訓
以上正本證明與原本無異。
如不服本判決，應於判決送達後10日內，向本院提出上訴狀。
                                    書記官  廖純瑜
中    華    民    國    95    年    7     月    20    日
附錄論罪科刑之條文：
中華民國刑法第309條
（公然侮辱罪）
公然侮辱人者，處拘役或 3 百元以下罰金。
以強暴犯前項之罪者，處 1 年以下有期徒刑、拘役或 5 百元以
下罰金。


司法院資訊處製作；財團法人民間司法改革基金會備份。
